臺灣基隆地方法院民事裁定
110年度消債職聲免字第25號
聲  請  人
即  債務人  劉洪熙  


代  理  人  涂予彣律師
相  對  人
即  債權人  台新國際商業銀行股份有限公司

法定代理人  吳東亮  


相  對  人
即  債權人  中國信託商業銀行股份有限公司


法定代理人  利明獻  


上列聲請人即債務人因消費者債務清理事件聲請免責，本院裁定
如下：
    主  文
債務人劉洪熙應予免責。
    理  由
一、按法院為終止或終結清算程序之裁定確定後，除別有規定外
    ，應以裁定免除債務人之債務，消費者債務清理條例（下稱
    債清條例）第132條定有明文。又法院裁定開始清算程序後
    ，債務人有薪資、執行業務所得或其他固定收入，扣除自己
    及依法應受其扶養者所必要生活費用之數額後仍有餘額，而
    普通債權人之分配總額低於債務人聲請清算前二年間，可處
    分所得扣除自己及依法應受其扶養者所必要生活費用之數額
    者，法院應為不免責之裁定，但債務人證明經普通債權人全
    體同意者，不在此限，債清條例第133條亦有明定；且依債
    清條例第134條規定，債務人有下列各款情形之一者，法院
    應為不免責之裁定。但債務人證明經普通債權人全體同意者
    ，不在此限：㈠於七年內曾依破產法或本條例規定受免責。㈡
    故意隱匿、毀損應屬清算財團之財產，或為其他不利於債權
    人之處分，致債權人受有損害。㈢捏造債務或承認不真實之
    債務。㈣聲請清算前二年內，因消費奢侈商品或服務、賭博
    或其他投機行為，所負債務之總額逾聲請清算時無擔保及無
    優先權債務之半數，而生開始清算之原因。㈤於清算聲請前
    一年內，已有清算之原因，而隱瞞其事實，使他人與之為交
    易致生損害。㈥明知已有清算原因之事實，非基於本人之義
    務，而以特別利於債權人中之一人或數人為目的，提供擔保
    或消滅債務。㈦隱匿、毀棄、偽造或變造帳簿或其他會計文
    件之全部或一部，致其財產之狀況不真確。㈧故意於財產及
    收入狀況說明書為不實之記載，或有其他故意違反本條例所
    定義務之行為，致債權人受有損害，或重大延滯程序。第按
    債清條例之立法目的，在於使陷於經濟上困境之消費者，得
    分別情形，適用債清條例所定重建型債務清理程序（更生）
    或清算型債務清理程序（清算）清理債務，藉以妥適調整債
    務人與債權人乃至其他利害關係人之權利義務關係，除保障
    債權人之公平受償，尤重謀求消費者經濟生活之更生機會，
    從而健全社會經濟之發展，是債清條例所採之免責主義，乃
    以「免責為原則，不免責為例外」，亦即，除有債清條例第
    133條、第134條所規定不予免責之情形外，就債務人未清償
    之債務原則上採免責主義。　　
二、聲請人即債務人於民國110年3月5日聲請清算，經本院於110
    年3月12日，以110年度消債清字第6號裁定債務人於110年3
    月15日下午5時開始清算程序，並命本院司法事務官進行本
    件清算程序；因債務人之財產僅止新臺幣（下同）49,559元
    ，本院司法事務官遂製作清算財團分配表，將上開金額分配
    予全體無擔保及無優先權債權人完結，嗣復於110年11月15
    日裁定清算程序終結。此悉經本院職權核閱上揭案卷確認無
    訛。
三、本院於清算程序終結後，曾函請債權人就債務人應否免責表
    示意見，並依債清條例第136條第1項規定，通知債務人、債
    權人於111年1月5日上午9時20分到場陳述。茲略述債權人之
    意見如下：　　
  ㈠台新國際商業銀行股份有限公司：
　　債權人不同意免責；尚請職權審酌本件有無債清條例第133
    條、第134條規定之不免責事由。
  ㈡中國信託商業銀行股份有限公司：　　
　　參酌110年度消債清字第6號裁定所載，債務人應有債清條例
    第133條規定之不免責事由，併請職權審查其有無債清條例
    第134條規定之不免責事由；此外，債務人未達退休年限，
    尚有工作能力，為期符合公平正義，本件自應不予免責。
四、本院綜合債務人、債權人之意見及卷內事證，依債清條例第
    133條、第134條之規定，逐項審查如下：
  ㈠關於債清條例第133條之不免責事由：　　　　　　　　　
 　 按法院為終止或終結清算程序之裁定確定後，除別有規定外
    ，應以裁定免除債務人之債務。債清條例第132條定有明文
    。而債清條例第133條不免責事由，適用要件包括：⑴「債務
    人於法院裁定開始清算程序後，『有』薪資、執行業務所得或
    其他固定收入」；⑵「上開固定收入扣除自己及依法應受其
    扶養者所必要生活費用之數額以後，仍有餘額」；⑶「普通
    債權人之分配總額，低於債務人聲請清算前兩年間，可處分
    所得扣除自己及依法應受其扶養者所必要生活費用之數額」
    。查本院核閱債務人清算事件之卷證資料，並參照債務人提
    出之財產及收入狀況說明書（110年度司消債調字第11號卷
    【下稱消債調卷】第23頁至第29頁）、全國財產稅總歸戶財
    產查詢清單（消債調卷第41頁）、綜合所得稅各類所得資料
    清單（消債調卷第43頁至第45頁)、收入證明切結書（消債
    調卷第47頁）、勞工保險被保險人投保資料表（消債調卷第
    49頁至第50頁）、郵政存簿儲金簿節本（110年度司執消債
    清字第8號卷【下稱司執卷】第65頁至第67頁），以及本院
    司法事務官職權探知之稅務電子閘門調件明細（司執卷第75
    頁），客觀上可知：❶債務人經本院裁定開始清算程序之時
    （110年3月15日），每月可獲人力派遣收入15,000元及敬老
    金3,772元，故其每月固定收入應為18,772元（計算式：15,
    000元＋3,772元＝18,772元）；❷債務人住居於「基隆市」，
    並於110年3月5日聲請清算，參酌債清條例第64條之2第1項
    以及衛生福利部公告之「基隆市」每人每月最低生活費，可
    知債務人108、109、110年之每月必要生活費用，各為14,86
    6元、14,866元、15,946元（按：衛生福利部公告之108、10
    9年度基隆市每人每月最低生活費，均係12,388元，依債清
    條例第64條之2第1項規定，以其1.2倍予以核算，即知債務
    人108、109年之每月必要生活費用，應為14,866元；又衛生
    福利部公告之110年度基隆市每人每月最低生活費，係13,28
    8元，依債清條例第64條之2第1項規定，以其1.2倍予以核算
    ，即知債務人110年之每月必要生活費用，應為15,946元）
    ；❸債務人聲請清算（110年3月5日）前兩年間，每月可獲人
    力派遣收入15,000元，故其於此兩年間之人力派遣收入應係
    360,000元（計算式：15,000元×24個月＝360,000元），且債
    務人自109年9月25日開始領取敬老金，每月3,772元，計至
    債務人聲請清算時（110年3月5日）為止，債務人已領敬老
    金總計22,632元（計算式：3,772元×6個月＝22,632元），從
    而，債務人聲請清算前兩年間之可處分所得，總計應為382,
    632元（計算式：360,000元＋22,632元＝382,632元）。互核
    勾稽上情以觀，債務人於法院裁定開始清算程序後，雖有固
    定收入（每月18,772元），且該固定收入扣除其必要生活費
    用（110年係每月15,946元），尚有餘額，然因債務人聲請
    清算前兩年間之必要生活費用總計358,944元（計算式：14,
    866元×22個月＋15,946元×2個月＝358,944元），故其聲請清
    算前兩年間之可處分所得（382,632元）扣除其必要生活費
    用（358,944元）以後，僅止剩餘23,688元（計算式：382,6
    32元－358,944元＝23,688元），而尚較普通債權人之分配總
    額（49,559元）為低，是本件債務人首即查無債清條例第13
    3條明定之不免責事由。
  ㈡關於債清條例第134條之不免責事由：
　　債權人並未說明本件合致於債清條例第134條不免責事由之
    「具體事實」，遑論針對該等「未經說明」之「具體事實」
    ，提出足佐其主張為真之適切證據。按關於更生或清算之程
    序，除本條例別有規定外，準用民事訴訟法之規定，債清條
    例第15條定有明文，而民事訴訟法第277條前段則明定，當
    事人主張有利於己之事實者，就其事實有舉證之責任；基此
    ，債權人於消費者債務清理事件，如主張債務人有債清條例
    第134條所列各款不免責事由，則其當然必須指出「足可評
    價為該款事由之具體事實」，再針對其主張之「具體事實」
    ，提出足相適應之證據資料，否則，即難謂債權人已盡具體
    化之義務，法院亦無由憑以審酌其主張有無根據、可否成立
    。因債權人概未表明債務人究竟有何足可該當債清條例第13
    4條其中何款之「具體事實」，亦未針對其「未曾具體說明
    」之「不免責事由」，提出足供查考之證據資料，兼之本院
    核閱債務人清算事件之全案卷證，亦未見其有何債清條例第
    134條所列各款之情節可指，是回歸本件卷證，本院自應肯
    認債務人並無債清條例第134條規定之不免責事由。
  ㈢結論：債務人業經本院為清算程序終結之裁定確定，且債務
    人雖未能提出普通債權人全體同意其免責之證明，然因債務
    人核無債清條例第133條、第134條所規定之不免責事由，是
    回歸債清條例第132條之原則性規定，無論債權人之受償比
    例為何，本院均應就債務人為免責裁定之諭知。爰裁定如主
    文。
中　　華　　民　　國　　111 　年　　1 　　月　　5 　　日
                  民事庭法  官   王慧惠
以上正本係照原本作成。　　　　　　　　　  
如對本裁定抗告，應於本裁定送達後10日內，向本院提出抗告狀
，並繳納抗告費新臺幣1000元，抗告於本院合議庭。
中　　華　　民　　國　　111 　年　　1 　　月　　5 　　日
                        書記官   姚安儒